臺灣高雄地方法院民事判決　　　　　　 95年度簡上字第268號
上　訴　人　丁○○
　　　　　　庚○○○
　　　　　　己○○
　　　　　　乙○○
上　一　人
訴訟代理人　丙○○○
上　訴　人　辛○○
被　上訴人　戊○
當事人間請求確認本票債權關係不存在事件，上訴人對於民國95
年10月19日本院高雄簡易庭95年度雄簡字第4123號第一審判決提
起上訴，本院於民國96年6 月7 日言詞辯論終結，判決如下：
    主  文
上訴駁回。
第二審訴訟費用由上訴人丁○○、庚○○○、己○○、辛○○各
負擔六分之一，餘由上訴人乙○○負擔。
    事實及理由
一、本件被上訴人經合法通知，未於言詞辯論期日到場，核無民
    事訴訟法第386 條所列各款情形，爰依原告之聲請，由其一
    造辯論而為判決。
二、本件被上訴人起訴主張：上訴人丁○○、庚○○○（原審及
    本院民國95年度票字第8657號民事裁定誤載為蔡康玉環）、
    己○○、乙○○、辛○○分別持有如附表編號1 至6 所示本
    票（下稱系爭本票），向本院聲請裁定准許強制執行，經本
    院先後以95年度票字第8656號、95年度票字第8657號、95年
    度票字第8660號、95年度票字第5923號及95年度票字第8656
    號民事裁定准許強制執行在案。系爭本票上之「戊○」簽名
    ，均非被上訴人所書，其上之「戊○」印文，亦非被上訴人
    印章之印文，且被上訴人之住址為高雄縣鳳山市○○路215
    巷6 號，然系爭本票記載之住址卻為高雄市○○區○○街43
    巷15號，系爭本票均非被上訴人所簽發，被上訴人亦未授權
    他人簽發，爰提起本訴。聲明求為判決：確認上訴人丁○○
    就其所持有如附表編號1 所示本票之本票債權對於被上訴人
    不存在；確認上訴人庚○○○就其所持有如附表編號2 所示
    本票之本票債權對於被上訴人不存在；確認上訴人己○○就
    其所持有如附表編號3 所示本票之本票債權對於被上訴人不
    存在；確認上訴人乙○○就其所持有如附表編號4 、5 所示
    本票之本票債權對於被上訴人不存在；確認上訴人辛○○就
    其所持有如附表編號6 所示本票之本票債權對於被上訴人不
    存在等語。（原審判決被上訴人勝訴）於本院未於言詞辯論
    期日到場，亦未提出書狀，為任何聲明或陳述。
三、上訴人均辯稱：被上訴人參加訴外人甲○○招募之民間互助
    會，於93年1 月即第7 會時以2,000 元得標，因而授權訴外
    人甲○○分別簽發系爭本票交予活會會員即上訴人，詎被上
    訴人竟利用訴外人甲○○倒會之際，與訴外人甲○○聯手，
    拒絕給付會款，致使渠等活會會員受有損害，且如被上訴人
    係被冒標，其應持有其他死會會員簽發之本票，被上訴人應
    提出其他死會會員簽發之本票，以證明被冒標之情形，被上
    訴人於本件應負舉證之責等語。上訴人辛○○另並辯稱：如
    被上訴人將死會會員簽發之本票寄放訴外人甲○○處，即表
    示其授權予訴外人甲○○，被上訴人亦應負責等語。上訴聲
    明求為判決：原判決廢棄。被上訴人在第一審之訴駁回。
四、按確認法律關係之訴，非原告有即受確認判決之法律上利益
    者，不得提起之，民事訴訟法第247 條第1 項本文定有明文
    。民事訴訟法第247 條所謂即受確認判決之法律上利益，須
    因法律關係之存否不明確，致原告在私法上之地位有受侵害
    之危險，而此項危險得以對於被告之確認判決除去之者，始
    為存在（最高法院27年上字第316 號判例參照）。查本件被
    上訴人主張系爭本票之本票債權對於被上訴人不存在，為上
    訴人所否認，故被上訴人與上訴人間，就系爭本票之本票債
    權對於被上訴人存否已不明確，且被上訴人丁○○、庚○○○、己○○、乙○○、辛○○分別持有如附表編號1 至6 所
    示本票，向本院聲請裁定准許強制執行，業經本院先後以95
    年度票字第8656號、95年度票字第8657號、95年度票字第
    8660號、95年度票字第5923號及95年度票字第8656號民事裁
    定准許強制執行在案，有上開民事裁定5 份附卷可稽，足見
    上訴人隨時得分別以上開民事裁定，聲請對於被上訴人為強
    制執行，系爭本票之本票債權對於被上訴人存否之不明確，
    已致被上訴人在私法之地位有受侵害之危險，而此項危險得
    以對於上訴人之確認判決除去之，被上訴人自有即受確認判
    決之法律上利益，其提起確認之訴，核無不合，應予准許。
五、得心證之理由：
  (一)按當事人主張有利於己之事實者，就其事實有舉證之責任，
    民事訴訟法第277 條本文定有明文。次按，本票本身是否真
    實，即是否為發票人所作成，應由執票人負證明之責（參照
    本院50年臺上字第1659號判例），故發票人主張本票係偽造
    ，依非訟事件法第195 條第1 項規定，對執票人提起確認本
    票係偽造或本票債權不存在之訴者，應由執票人就本票為真
    正之事實，先負舉證責任（最高法院65年度第6 次民庭庭推
    總會決議(一)意旨參照）。
  (二)被上訴人主張系爭本票上之「戊○」簽名，均非被上訴人所
    書，其上之「戊○」印文，亦非被上訴人印章之印文，且被
    上訴人之住址為高雄縣鳳山市○○路215 巷6 號，然系爭本
    票記載之住址卻為高雄市○○區○○街43巷15號，系爭本票
    均非被上訴人所簽發，被上訴人亦未授權他人簽發，為被上
    訴人所否認，辯稱：系爭本票係被上訴人授權訴外人甲○○
    所簽發等語，並聲請訊問證人甲○○為證。經查：
    (1)按上訴後，當事人不得提出新攻擊或防禦方法。但有下列
      情形之1 者，不在此限：1 因第一審法院違背法令致未能
      提出者。2 事實發生於第一審法院言詞辯論終結後者。3
      對於在第一審已提出之攻擊或防禦方法為補充者。4 事實
      於法院已顯著或為其職務上所已知或應依職權調查證據者
      。5 其他非可歸責於當事人之事由，致未能於第一審提出
      者。6 如不許其提出顯失公平者。前項但書各款事由，當
      事人應釋明之。違反前2 項之規定者，第2 審法院應駁回
      之，民事訴訟法第447 條第1 項至第3 項分別定有明文。
      上開規定，於簡易程序之上訴程序，準用之，此參諸同法
      第436 條之1 第3 之規定自明。查上訴人於原審雖未聲請
      訊問證人甲○○，用以證明系爭本票被上訴人授權訴外人
      甲○○所簽發，而於本院始提出此項聲請，雖屬新攻擊防
      禦方法，惟因上訴人庚○○○、己○○、乙○○、辛○○
      於原審即已辯稱：被上訴人參加訴外人甲○○招募之民間
      互助會，於93年1 月即第7 會時以2,000 元得標，因而授
      權訴外人甲○○分別簽發系爭本票交予活會會員即上訴人
      。上訴人上開攻擊防禦方法，應僅係對於原審已提出之攻
      擊防禦方法為補充，符合民事訴訟法第447 條第1 項第3
      款之規定，揆諸前揭說明，應予准許。
    (2)觀之系爭本票上之「戊○」簽名，核與兩造不爭執為被上
      訴人本人親書之卷附被上訴人出具之民事委任狀上委任人
      按捺指印處之「戊○」簽名相較，其筆勢、筆畫順序、運
      筆型態及結構，均不相符，顯然並非出自同一人之手筆。
      且證人甲○○於本院準備程序中結證：系爭本票均為伊所
      簽發，簽發系爭本票時，未經被上訴人授權，其上蓋用之
      「戊○」印章，亦係伊所刻，被上訴人並不知伊刻用「戊○」之印章等語（參見本院96年3 月7 日準備程序筆錄）
      。足見被上訴人主張系爭本票均非其所簽發，亦未授權他
      人簽發等語，堪信為真正。
    (3)至上訴人雖辯稱：如被上訴人係被冒標，其應持有其他死
      會會員簽發之本票，被上訴人應提出其他死會會員簽發之
      本票，以證明被冒標之情形，被上訴人於本件應負舉證之
      責等語，上訴人辛○○另並辯稱：如被上訴人將死會會員
      簽發之本票寄放訴外人甲○○處，即表示其授權予訴外人
      甲○○，被上訴人亦應負責等語。惟查，證人甲○○於本
      院準備程序中證稱：因被上訴人將死會會員簽發之本票，
      均寄放於伊處，故伊始得冒標被上訴人參加之互助會等語
      （參見本院96年3 月7 日準備程序筆錄），足見證人甲○○原係利用被上訴人將死會會員簽發之本票寄放於該處之
      機會，冒用被上訴人之名義標取會款，自不能以被上訴人
      能否提出其他死會會員簽發之本票，用以證明有無被上訴
      人被冒標之情形。再確認本票債權不存在之訴，應由執票
      人就本票為真正之事實，先負舉證責任，已如前述，上訴
      人主張被上訴人就本件應負舉證責任云云，容有誤會。又
      被上訴人是否將死會會員簽發之本票寄放訴外人甲○○處
      ，與其是否授權訴外人甲○○以其名義簽發本票，並無必
      然之關係，上訴人辛○○上開辯解，亦無足採。
    (4)此外，上訴人復未舉出其他證據以實其說，上訴人上開辯
      解，自不足採。
六、綜上所陳，上訴人既未能舉證證明其等所持有之系爭本票係
    被上訴人授權訴外人甲○○簽發或為被上訴人本人所簽發，
    則被上訴人請求確認分別其等就持有如附表編號1 至6 所示
    本票之本票債權對於上訴人不存在，為有理由。原審為上訴
    人敗訴之判決，核無不合，上訴意旨仍指摘原判決不當，求
    予廢棄改判，為無理由，應予駁回。
七、本件事證已臻明確，兩造其餘爭點及攻擊防禦方法，經核與
    本件判決結果不生影響，爰不一一論述，附此敘明。
八、據上論結，本件上訴為無理由，依民事訴訟法第436 條之1
    第3 項、第449 條第2 項、第78條、第85條第1 項但書，判
    決如主文。
中　　華　　民　　國　　96　　年　　6 　　月　　21　　日
                  民事第三庭  審判長法　官  鄭月霞
                                    法  官  洪培睿
                                    法  官  伍逸康
以上正本證明與原本無異。
不得上訴。
中　　華　　民　　國　　96　　年　　6 　　月　　22　　日
                                    書記官  林雯琪
附表：
┌───┬───┬─────┬───────┬────┬─────┬────────┐
│      │      │          │發   票    日 │        │          │                │
│編  號│發票人│ 票面金額 ├───────┤本票號碼│ 持票人   │本票裁定案號    │
│      │      │（新台幣）│到   期    日 │        │ 即被告   │                │
├───┼───┼─────┼───────┼────┼─────┼────────┤
│      │      │          │93年2 月10日  │        │          │                │
│  1   │戊 ○ │  2 萬元  ├───────┤CH390229│丁 ○ ○  │95年度票字第8656│
│      │      │          │    未記載    │        │          │號              │
│      │      │          │              │        │          │                │
├───┼───┼─────┼───────┼────┼─────┼────────┤
│      │      │          │93年2 月10日  │        │          │                │
│  2   │戊 ○ │  2 萬元  ├───────┤CH390231│庚○○○  │95年度票字第8657│
│      │      │          │    未記載    │        │          │號              │
│      │      │          │              │        │          │                │
├───┼───┼─────┼───────┼────┼─────┼────────┤
│      │      │          │93年2 月10日  │        │          │                │
│  3   │戊 ○ │  2 萬元  ├───────┤CH390232│己 ○ ○  │95年度票字第8660│
│      │      │          │    未記載    │        │          │號              │
│      │      │          │              │        │          │                │
├───┼───┼─────┼───────┼────┼─────┼────────┤
│      │      │          │93年2 月10日  │        │          │                │
│  4   │戊 ○ │  2 萬元  ├───────┤CH390233│乙 ○ ○  │95年度票字第5923│
│      │      │          │    未記載    │        │          │號              │
│      │      │          │              │        │          │                │
├───┼───┼─────┼───────┼────┼─────┼────────┤
│      │      │          │93年2 月10日  │        │          │                │
│  5   │戊 ○ │  2 萬元  ├───────┤CH390242│乙 ○ ○  │95年度票字第5923│
│      │      │          │    未記載    │        │          │號              │
│      │      │          │              │        │          │                │
├───┼───┼─────┼───────┼────┼─────┼────────┤
│      │      │          │93年2 月10日  │        │          │                │
│  6   │戊○  │  2 萬元  ├───────┤CH390243│辛 ○ ○  │95年度票字第8658│
│      │      │          │    未記載    │        │          │號              │
│      │      │          │              │        │          │                │
└───┴───┴─────┴───────┴────┴─────┴────────┘
